【裁判字號】    98,上訴,781
【裁判日期】    980331
【裁判案由】    偽證
【裁判全文】
臺灣高等法院刑事判決                 98年度上訴字第781號
上  訴  人
即  被  告  乙○○
選任辯護人  林達傑律師
上列上訴人因偽證案件，不服臺灣基隆地方法院97年度訴字第68
8號，中華民國97年12月24日第一審判決（起訴案號：臺灣基隆
地方法院檢察署96年度偵字第4121號），提起上訴，本院判決如
下：
    主  文
上訴駁回。
    事  實
一、乙○○與張慶旺原為夫妻關係。緣張慶旺於民國95年2月16
    日12時10分許，駕車前往位於基隆市○○○路1巷3號其弟甲
    ○○（原名張慶順）住處，為持刀恐嚇犯行（經原審法院以
    95年度基簡字第654號判處拘役30日，後經提起上訴，復經
    本院以96年度簡上字第117號駁回上訴確定）。乙○○於上
    開案件尚在臺灣基隆地方法院檢察署檢察官偵查之際，明知
    上開恐嚇案件發生時其並未在場，竟為掩飾張慶旺上開恐嚇
    犯行，基於偽證之犯意，於95年4月12日16時4分許，基隆地
    方法院檢察署檢察官在第一偵查庭開庭訊問時，自行偕同張
    慶旺到庭，於檢察官依法告知其為張慶旺配偶，得拒絕作證
    ，乙○○同意作證並供前具結後，就張慶旺是否於上開時、
    地持刀出言恐嚇之案情有重要關係事項，虛偽陳述，證稱：
    「當天我先生要去跟甲○○討錢，我陪同我先生過去，但我
    沒有下車坐在後座，只有我先生下車，去甲○○辦公處所詢
    問，一個女的說甲○○不在，我們就離開了，過了一會兒，
    我們又再過去，甲○○又不在，我們又開車走了，又過了一
    會兒，我們又再過去，甲○○又不在，我先生就去敲通往2
    樓的鐵門，我婆婆張黃碧雲就下來了，我先生就跟我婆婆訴
    苦，要甲○○還錢，我婆婆就說1萬8千5百元，其中5千元是
    她出的，我先生說至少要還1萬3千5百元，並要我婆婆轉告
    甲○○，然後我們就開車走了，我先生並沒有回車內拿東西
    ... 我們當天共去了3次，第1次大概是下午2點多，大約是2
    點到5點間連續去3次」等語，虛偽證述其於案發當日三度偕
    同張慶旺到場，且張慶旺並未持刀恐嚇云云，嚴重妨害國家
    偵查權之正確行使。
二、案經甲○○告發臺灣基隆地方法院檢察署檢察官偵查起訴。
    理  由
一、按現行刑事訴訟法為保障被告之反對詰問權，排除具有虛偽
    危險性之傳聞證據，以求實體真實之發見，於該法第159條
    第1項明定被告以外之人於審判外之言詞或書面陳述，除法
    律有規定者外，不得作為證據。而刑事訴訟法第159條之1至
    159條之4有傳聞法則之例外規定，且被告以外之人於審判外
    之陳述，雖不符前4條之規定，而經當事人於審判程序同意
    作為證據，法院審酌該言詞陳述或書面陳述作成時之情況，
    認為適當者，亦得為證據；當事人、代理人或辯護人於法院
    調查證據時，知有第159條第1項不得為證據之情形，而未於
    言詞辯論終結前聲明異議者，視為有前項之同意，刑事訴訟
    法第159條之5定有明文。本件關於以下論及之證人杜霞、張
    黃碧雲、張慶旺於偵查及警詢之證述，及中央研究院政治研
    究所籌備處96年10月19日政治字第0960000050號函暨所附簽
    到表、同處97年10月28日政治字第0970000032號函等被告以
    外之人於審判外之（書面）陳述，檢察官及被告於原審並未
    就上開陳述有所爭執，且迄於言詞辯論終結前，均未主張有
    刑事訴訟法第159條第1項不得為證據之情形，是應認已同意
    作為證據，且經本院審酌後，認無不適當之情形，應認均有
    證據能力，合先敘明。
二、訊據被告乙○○固坦承於95年4月12日16時4分許，在檢察官
    偵訊時為上開證言，然矢口否認有何偽證犯行，辯稱：「當
    天確實有跟前夫張慶旺一起到婆婆張黃碧雲住處，因不想增
    加事端，才躲在車子的後座，蹲在後座腳踏墊上，他們才沒
    有看到我，我記得當天檢察官沒有叫我具結，偵訊時記錯當
    天吃飯時間是因為那陣子我們跑那邊跑很多趟」云云。經查
    ：
  (1)按命證人具結，應依刑事訴訟法第187條第1項、第189條第1
    項、第2項、第3項規定之程式為之，其中第189條第2項「結
    文應命證人朗讀；證人不能朗讀者，應命書記官朗讀，於必
    要時並說明其意義」之規定，主要在於使證人瞭解結文之涵
    義，以提高證人之警覺，俾求證言之真確。證人能識文字者
    ，原則上使其自讀（最高法院96年度台上字第7506號判決意
    旨參照）；又按證人現為或曾為被告之配偶、直系血親、三
    親等內之旁系血親、二親等內之姻親、或家長、家屬者，與
    被告訂有婚約者，現為或曾為被告之法定代理人或現由或曾
    由被告為其法定代理人者，得拒絕證言，刑事訴訟法第180
    條第1項亦定有明文。被告乙○○雖辯稱不記得偵訊為證言
    時是否經具結，惟該次偵訊錄影光碟經原審勘驗，結果為：
    「檢察官：乙○○出生年月日。
      乙○○：47年3月6日。
      檢察官：身分證字號。
      乙○○：Ｚ000000000。
      檢察官：住址。
      乙○○：住址啊崇那個是大華一路125巷9號。
      檢察官：那你是住這裡嗎？
      乙○○：我住崇智街50號2樓。
      乙○○：我先生現在也是住崇智街50號2樓。
      檢察官：乙○○你跟那個被告張慶旺有沒有親戚關係。
      乙○○：我是他太太。
      檢察官：好，那你願不願意就他涉犯那個恐嚇案件來當證
      人。
      乙○○：願意。
      檢察官：願意喔，那你要據實陳述，不得匿飾增減，作偽
      證得處七年以下有期徒刑的罪，因為依照刑事訴訟法，你
      跟他是配偶關係，可以拒絕證言，你還願意作證喔，作偽
      證要處七年以下有期徒刑的罪喔，請具結並朗讀結文。
      乙○○朗讀結文稱：今於恐嚇一案到庭為證人訊問前據實
      陳述絕無匿飾增減此結證人乙○○中華民國95年4月12日
      。
      檢察官於乙○○朗讀結文時命張慶旺暫退庭。」
    有原審97年7月21日勘驗筆錄在卷可稽（見原審卷第83-84頁
    ），是本件檢察官於被告乙○○作證前，已依法告知其因當
    時與張慶旺具配偶身份，得拒絕證言，經被告乙○○同意作
    證後，於供前朗讀結文並簽名具結，有證人結文1紙附於偵
    查卷內可參（見95年度他字第200號卷第40頁），是被告乙
    ○○辯稱當日作證未經具結云云，顯屬誤會，與事實不符。
  (2)證人張慶旺於95年2月16日11時10分許、12時10分許、13時
    許先後3次駕駛營業用小客車至甲○○位於基隆市○○○路1
    巷3號住處，並在第2次至上開甲○○住處之際，口稱「不肖
    子給我下來，我要給他死」等恐嚇危害他人生命之話語，並
    自其駕駛之營業用自小客車後座取出西瓜刀1支，而與其母
    張黃碧雲發生爭吵等情，業據證人杜霞、張黃碧雲先後於警
    詢、偵訊、原審法院95年度簡上字第117號張慶旺被訴恐嚇
    案件審理中、原審審理中結證明確（證人杜霞部分見95年度
    他字第200號卷第25-26頁、同上卷第45頁、96年度偵字第41
    21號卷第59-60頁、原審95年度簡上字第117號第58-61頁；
    證人張黃碧雲部分見95年度他字第200號卷第26頁、96年度
    偵字第4121號卷第60-61頁、原審95年度簡上字第117號第62
    -63頁），基隆市警察局勤務指揮中心於同日13時47分26秒
    許接獲報案，由員警廖高輝於同日14時許抵達甲○○上開住
    處，由甲○○向員警廖高輝陳述張慶旺於同日11時50分許，
    因財務糾紛持西瓜刀要殺甲○○，當時張慶旺已離去等情，
    業據證人廖高輝於原審證述明確（見原審卷第165-166頁）
    ，並有基隆市警察局第四分局中山派出所受理各類案件紀錄
    表、基隆市警察局勤務指揮中心受理各類案件紀錄表等在卷
    可考（見原審卷第106、109頁），並有原審95年度基簡字第
    654號、96年度簡上字第117號判決各1份在卷可參，堪認張
    慶旺確有於上開時、地持西瓜刀並出言恐嚇甲○○之行為。
  (3)雖被告乙○○於95年4月12日16時4分檢察官偵訊時作上開其
    在場、未見張慶旺持西瓜刀之證詞，然證人杜霞、張黃碧雲
    均一再證稱「他（指張慶旺）只有一人開車過來，車上沒有
    其他人」（見95年度他字第200號卷第45頁）、「第2次張慶
    旺來時，計程車就停在我們正門口1公尺處，可以看見車內
    情形，我們公司是大片落地窗門，當時也是我幫他開門，所
    以我有走到門口，所以我也有很清楚看到車內情形，當時車
    內我確定裡面沒有人，後來他開車門拿西瓜刀時，我也有看
    到後座沒有人... 確實沒有看到乙○○蹲坐在後座的腳踏墊
    ，張慶旺拿西瓜刀時，我也有看到車內後座的位置確實沒有
    人」（見96年度偵字第4121號卷第59-61頁）、「（審判長
    問：95年2月16日張慶旺總共3次去基隆市○○○路1巷3號？
    ）證人杜霞答：對。（審判長問：這3次你有沒有看到乙○
    ○？）證人杜霞答：都沒有。（審判長問：95年2月16日中
    午12時10分許，你有看到張慶旺車內裡面還有何人？）證人
    杜霞答：停車的位置剛好跟我們的門呈斜角，我可以看到車
    內前座、後座，除張慶旺外，車內並沒有其他人。（審判長
    問：乙○○有無在張慶旺所開的車內？）證人杜霞答：沒有
    。（審判長問：張慶旺的車子裡面前座、後座，你都有看清
    楚嗎？）證人杜霞答：張慶旺的車子前、後座車門都有打開
    ，我有看清楚，車內並沒有人。」（見原審卷第154-155 頁
    ）、「96年2月16日我有看到張慶旺來找我，當天他在12 點
    多到成功二路我的住處來找我... 我下樓時有看到張慶旺的
    車子。就停在我樓下門口，也就是甲○○公司的門口。當時
    有看見車內情形，他的玻璃是透明的，車內四個位置我都看
    得很清楚。我非常確定當時車內並沒有其他的人，他開車後
    門去拿西瓜刀時，我也有看到車後座確實沒有人... 沒有看
    到乙○○蹲坐在後座的腳踏墊」（見96年度偵字第4121號卷
    第60-61頁）、「（審判長問：95年2月16日張慶旺去幾次基
    隆市○○○路1巷3號？）證人張黃碧雲答：我只有看到一次
    。（審判長問：該次你有沒有看到乙○○？）證人張黃碧雲
    答：沒有，絕對沒有。（審判長問：95年2月16日中午12 時
    10分許，你有看到張慶旺計程車車內裡面還有何人？）證人
    張黃碧雲答：沒有，我從車前方看到車後方，我有從車窗玻
    璃看進去都沒有看到人，車窗玻璃是透明的，當天天氣很好
    ，看得很清楚，我不會冤枉人。（審判長問：你站在何處看
    ？）證人張黃碧雲答：我站在門口看，我站的位置看得到車
    子，張慶旺也有將計程車的駕駛座及左後車門都有打開，我
    看到張慶旺是打開後車門從車後座椅上拿出刀。」（見原審
    卷第156頁）。證人張黃碧雲雖係被告乙○○之前直系姻親
    （婆婆），與被告間前因妨害名譽案件（張黃碧雲告訴乙○
    ○妨害名譽案件，經原審法院以95年度易字第572號判決無
    罪，後經臺灣高等法院以96年度上億字第1264號駁回上訴確
    定）已有嫌隙，然證人杜霞與被告乙○○素無怨隙，證人張
    黃碧雲與杜霞2人就張慶旺駕駛營業用自小客車前來以言詞
    及持刀恐嚇之當時，被告乙○○不在車內亦不在場一節，先
    後證述始終一致，毫無齟齬，顯係其2人所親身聞見之事，
    堪以採信。至被告具狀辯稱證人張黃碧雲與證人杜霞之證述
    不但前後不一，復又互相矛盾云云。惟其聽聞或則推測之詞
    ，或則供述雖有詳簡不同，但無矛盾，其所辯即非有理由。
  (4)證人張慶旺雖附和被告乙○○之辯解而於原審證稱「95年2
    月16日當天乙○○3次與我同去找甲○○」等語，然經原審
    就當日陪同前往之細節與被告隔離訊問之結果，證人張慶旺
    與被告乙○○間對於張慶旺駕車至乙○○工作地點接乙○○
    外出之停車位置（依據張慶旺當庭繪製之草圖，車輛停放於
    中央研究院政治研究所籌備處建築物外道路旁；乙○○當庭
    繪製之草圖則是車輛緊鄰中央研究院政治研究所籌備處建築
    物，見原審卷第174、175頁）、2人當日午餐由何人結帳（
    張慶旺證稱由乙○○結帳；乙○○則稱由張慶旺結帳）、2
    人當日自工作地點接被告外出後迄返回工作地點為止，是否
    曾停車上洗手間（張慶旺證稱2人曾停車於成功一路加油站
    上洗手間1次；乙○○則稱記憶中並未停車上洗手間）等問
    題，2人所述均不一致，證人張慶旺上開證言顯係出於迴護
    被告之意，難以採信。
  (5)再者，被告於95年4月12日16時4分許檢察官偵訊時，就95年
    2月16日當天何時陪同張慶旺至甲○○住處，竟證稱「第1次
    大概下午2點多，大約2點到5點之間，連續去3次，第一次去
    之前已經吃過午飯」云云，顯與上開員警即證人廖高輝之證
    言及基隆市警察局第四分局中山派出所受理各類案件紀錄表
    、基隆市警察局勤務指揮中心受理各類案件紀錄表所紀錄之
    案發時間不符，對此歧異之處，被告雖又辯稱「因去過甲○
    ○（及婆婆）住處太多次，搞錯時間」云云，惟亦坦承「案
    發之前或之後，都沒有以蹲在先生車輛後座腳踏墊上的方式
    去甲○○住處」（見原審卷第169頁），則上開偵訊作證時
    距離案發時間不到2個月，上班時間未請假逕行外出陪同丈
    夫索討債務並非被告之生活常態，以此蹲作腳踏墊上、隱藏
    形跡之方式至甲○○住處更非被告習以為常之作法，僅僅發
    生過一次，當日究係上午前往抑或是吃過午餐後之下午才前
    往，應無誤認或弄錯之理，凡此種種益徵被告於張慶旺前往
    甲○○住處之際，並未躲藏於張慶旺車輛上或在場，被告於
    95年4月12日16時4分許檢察官偵訊時所為之上開證言，顯係
    出於迴護張慶旺之意而為虛偽陳述，應可認定。雖辯護人具
    狀指稱證人杜霞於張慶旺被告恐嚇案件證稱「忘記了（車子
    內裝顏色）。」但於本件原審證稱「可清楚看到車內情況」
    云云。則何以於另案卻不見內裝顏色。但查依一般情況觀察
    車內是否有人，未必會注意車內顏色，辯護人以此推論證人
    杜霞在本件原審證詞不真實，尚難採認。又指稱：證人杜霞
    於張慶旺恐嚇案證稱：「我在辦公室裡面，我一直都在辦公
    室裡面沒有出來」「第二次被告離開後被告（張慶旺）自己
    將門關起來，我沒有再打開，門是玻璃拉門。」「（門）只
    有上、下是透明的，中間是不透明的。」等語。足見證人杜
    霞於其所證張慶旺於第二次前往持刀恐嚇之際，杜霞根本不
    曾開門，遑論走出辦公室門口；卻於本件偵查中證述：「我
    們公司是大片落地門窗，當時也是我幫他開門，所以我有走
    到門口」（95年10月15日偵查筆錄）。前後不符，其證詞顯
    有重大瑕疵云云，但查證人杜霞於張慶旺恐嚇案中，固有上
    揭之證述，惟證人杜霞於本件原審中所為證詞與另位證人張
    黃碧雲之證詞相一致，自屬可採。渠於另案之證詞如何，並
    不影響於本件所為證詞真實之認定。另辯護人再以證人張黃
    碧雲及杜霞在上揭恐嚇案中所為證詞不相一致而認杜霞應不
    在辦公室云云，此均為臆測之詞，尚不足以影響證人杜霞及
    證人張黃碧雲於本件原審證詞之真實性，併此敘明。
  (6)本件事證已明，被告乙○○犯行洵堪認定，應依法論科。
三、按刑法上之偽證罪，為形式犯，不以結果之發生為要件，證
    人於供前或供後具結而就案情有重要關係事項，故為虛偽陳
    述，其犯罪即成立，而該罪所謂於案情有重要關係之事項，
    則指該事項之有無，足以影響於裁判之結果者而言，至於其
    虛偽陳述，法院已否採為裁判或檢察官據為處分之基礎，或
    有無採為基礎之可能，皆於偽證罪之成立無影響（最高法院
    71年台上字第8127號、84年台上字第3949號判例意旨參照）
    。原恐嚇案件之檢察官雖未採信被告上開虛偽證言而仍將張
    慶旺提起公訴，然此不影響被告罪責之成立。核被告乙○○
    係犯刑法第168條之偽證罪。原審以被告罪證明確，適用刑
    法第168條、第74條第1項第1款，並審酌被告犯罪動機、危
    害程度、犯後仍飾詞狡辯、態度不佳，惟念及其犯罪當時係
    基於夫妻至親情誼，而誤蹈法網等一切情狀，量處有期徒刑
    捌月，以為儆懲。又因本件被告犯罪時間係在中華民國96年
    罪犯減刑條例所定減刑基準點（96年4月24日）之前，合於
    該條例所定減刑規定之適用，應依該條例第2條第1項第3款
    之規定，減其刑為有期徒刑4月。並查，被告未曾因故意犯
    罪受有期徒刑以上刑之宣告，有本院被告前案紀錄表附卷可
    稽，其因一時短於思慮，致觸犯本案罪責，經此偵審教訓，
    當知所警惕，信無再犯之虞，認為前開對其宣告之刑，以暫
    不執行為適當，爰依刑法第74條第1項第1款規定，宣告緩刑
    3年，以啟自新（刑法第74條關於緩刑之規定，於被告行為
    後，於94年2月2日經修正公布，並於95年7月1日施行，而依
    最高院法95年第8次刑事庭會議決議「犯罪在新法施行前，
    新法施行後，緩刑之宣告，應適用新法第74條之規定。」是
    本件關於緩刑即應適用修正後刑法第74條規定論之，復予敘
    明）。其認事用法均無不合，量刑亦稱妥適，上訴意旨仍執
    前詞指摘原判決不當，自無理由，應予駁回。
據上論斷，應依刑事訴訟法第368條，判決如主文。
本案經檢察官沈世箴到庭執行職務。
中    華    民    國    98    年    3     月    31    日
                  刑事第八庭審判長法  官  鄭文肅
                                  法  官  劉嶽承
                                  法  官  蔡光治
以上正本證明與原本無異。
如不服本判決，應於收受送達後10日內向本院提出上訴書狀，其
未敘述上訴之理由者並得於提起上訴後10日內向本院補提理由書
（均須按他造當事人之人數附繕本）「切勿逕送上級法院」。
                                  書記官  阮桂芳
中    華    民    國    98    年    4     月    2     日
附錄：本案論罪科刑法條全文
中華民國刑法第168條
（偽證罪）
於執行審判職務之公署審判時或於檢察官偵查時，證人、鑑定人
、通譯於案情有重要關係之事項，供前或供後具結，而為虛偽陳
述者，處7年以下有期徒刑。


司法院資訊處製作；財團法人民間司法改革基金會備份。
